【裁判字號】    91,上訴,3506
【裁判日期】    920408
【裁判案由】    毒品危害防制條例
【裁判全文】
臺灣高等法院刑事判決                          九十一年度上訴字第三五０六號
    上  訴  人  臺灣臺北地方法院檢察署檢察官
    被      告  乙○○
    選任辯護人  辛  武律師
右上訴人因被告違反毒品危害防制條例案件，不服臺灣臺北地方法院九十一年度訴緝
字第十號（原審誤載為九十一年度訴緝字第九號），中華民國九十一年十月二十五日
第一審判決（起訴案號：臺灣臺北地方法院檢察署八十七年度偵字第九七五九號）提
起上訴，本院判決如左：
    主  文
上訴駁回。
    理  由
一、公訴意旨略以：被告乙○○意圖販賣海洛因謀利，於民國（下同）八十七年四月
    二十三日晚上七時三十分許（起訴書誤載為八十七年四月十九日），在台北市○
    ○○路○段一０二巷十號四樓之四，為警查獲持有海洛因毛重五‧六公克（淨重
    二‧七七公克），因認被告涉犯修正前肅清煙毒條例第七條第一項之罪嫌（按肅
    清煙毒條例業已於八十七年五月二十日經總統修正公布為毒品危害防制條例，並
    於同年月二十二日生效）云云。
二、本件原審判決之字號應為「九十一年度訴緝字第十號」，原判決卻誤載為「九十
    一年度訴緝字第九號」，茲本院在本件判決更正為「九十一年度訴緝字第十號」
    ，先此敘明，並說明理由如下：
（一）內政部警政署刑事警察局於八十七年四月二十三日下午十七時許，在台北市○
      ○路一巷一號釣蝦場查獲被告乙○○及甲○○後，於同月二十四日移送台灣台
      北地方法院檢察署偵辦時（無正式移送書），該檢察署分案為：「八十七年度
      偵字第八六一０號」；前開刑事警察局另於八十七年五月十一日，以八七刑偵
      三（二）字第三一六０七號刑事案件移送書正式移送被告乙○○一人，該署在
      該移送書內載明：被告乙○○係涉犯肅清煙毒條例第七條第一項意圖販賣而持
      有毒品海洛因罪、第九條第一項施用毒品罪及痲醉藥品管理條例第十三條之一
      第三項販賣痲醉藥品安非他命未遂罪（即同條第二項第一款、第三項）罪，該
      檢察署另分：「八十七年度偵字第九七五九號」案偵辦。八十七年五月二十日
      ，同檢察署收到內政部警政署刑事警察局函送之被告尿液鑑驗通知書，及在八
      十七年五月二十九日收到同局函送之法務部調查局之毒品海洛因鑑驗通知書，
      鑑驗結果，被告之尿液呈嗎啡之陽性反應，呈安非他命之陰性反應。
（二）前開「八十七年度偵字第八六一０號」案件，在八十七年六月二十九日，檢察
      官將被告乙○○以涉犯痲醉藥品管理條例第十三條之一第二項第一款販賣安非
      他命罪嫌提起公訴（即原審法院八十七年度訴字第一一００號）；另將涉用第
      一級毒品海洛因部分，簽請分案偵辦（參見八十七年度偵字第八六一０號卷第
      五十二之一頁、五十三頁、第五十四頁），而分「八十七年度偵字第一三九八
      三號」偵辦。八十七年六月二十九日，檢察官聲請觀察、勒戒，經臺灣臺北地
      方法院於八十七年七月九日，以八十七年度毒聲字第四一六號裁定「乙○○施
      用第一級毒品，應送勒戒處所觀察、勒戒。」；嗣因被告經傳、拘未到，在八
      十八年一月七日發佈通緝，在九十年十二月十四日緝獲（九十年度毒偵緝字第
      三０三號），其被送執行觀察、勒戒後，認無繼續施用毒品傾向，而經原署在
      九十年十二月三十一日為不起訴處分。
（三）前開「八十七年度偵字第九七五九號」案件，檢察官在八十七年十一月三十日
      ，以被告涉犯肅清煙毒條例第七條第一項販賣毒品海洛因罪嫌提起公訴（即原
      審法院八十八年度訴字第一九號）。
（四）嗣因被告均未到庭，前案（即八十七年度訴字第一一００號）在八十八年三月
      二十三日發佈通緝（北院字第二三七號），後案（八十八年度訴字第一九號）
      在同年月二十五日發佈通緝（北院字第二四四號）。被告在九十年十二月十四
      日緝獲到案後，前案分「九十一年度訴緝字第九號」審判，後案分「九十一年
      度訴緝字第十號」審判，均由原審同股審理。兩案在九十一年三月八日調查時
      ，承辦法官當庭諭知「兩案合併審判」（參見九十年度訴緝字第十號卷第十七
      頁及九十一年訴緝字第九號卷第十五頁）。
（五）九十一年七月五日審理時，審理單及審理筆錄均記載案號為：「九十一年度訴
      緝字第九號」，審理之內容僅就被告被訴販賣毒品海洛因部分（即屬九十一年
      度訴緝字第十號部分），而未及前開訴緝字第九號之「販賣安非他命」部分，
      同日審結，並於九十一年七月十九日宣判，判決被告被訴「販賣毒品海洛因」
      部分無罪（即本案）（參見九十一年訴緝字第九號卷第七十頁至第七十六頁）
      ；至於被告被訴「販賣安非他命」部分，則於九十一年十月二十四日調查時，
      因檢察官就原起訴之「販賣安非他命」部分撤回起訴，而改依單純持有罪另分
      「九十一年度簡字第三六四八號」，以簡易案件處理，而判決被告有期徒刑三
      月，如易科罰金以三百元折算一日。
三、按犯罪事實應依證據認定，無證據不得推定其犯罪事實；又不能證明被告犯罪者
    ，應諭知無罪之判決，刑事訴訟法第一百五十四條、第三百零一條第一項分別定
    有明文。又事實之認定，應憑證據，如未能發現相當證據，或證據不足以證明，
    自不能以推測或擬制之方法，為裁判基礎；且認定不利於被告之事實須依積極證
    據，苟積極證據不足為不利於被告事實之認定時，即應為有利於被告之認定；另
    認定犯罪事實所憑之證據，雖不以直接證據為限，間接證據亦包括在內，然而無
    論直接證據或間接證據，其為訴訟上之證明，須於通常一般之人均不致有所懷疑
    ，而得確信其為真實之程度者，始得據為有罪之認定，倘其證明尚未達到此一程
    度，而有合理之懷疑存在而無從使事實審法院得有罪之確信時，即應由法院為諭
    知被告無罪之判決，最高法院四十年台上字第八六號、三十年台上字第八一六號
    、七十六年台上字第四九八六號判例可資參照。
四、本件公訴人認被告乙○○涉有修正前肅清煙毒條例第七條第一項之罪嫌，無非係
    以：被告確有帶警至其住處查獲上揭海洛因，且其販賣毒品安非他命部分，業亦
    經該署起訴在案；又上揭毒品經送請鑑驗結果，確呈海洛因之陽性反應，足徵本
    件被告確有販賣毒品海洛因之意圖等為其主要論據。惟經訊據被告乙○○，堅詞
    否認有何意圖販賣之犯行，辯稱：伊只有施用毒品海洛因，但並未販賣，而扣案
    之毒品海洛因，係伊自己在施用的，並非是要販賣而持有等語。
五、本院查：
（一）被告前於八十六年十二月間起至八十七年四月二十三日止，基於施用毒品之概
      括犯意，連續在台北市○○○路○段一０二巷十號四樓之四等處，非法施用第
      一級毒品海洛因，並於八十七年四月二十三日晚上七時三十分許在上址為警查
      獲，且扣得第一級毒品海洛因毛重五‧六公克（淨重二‧七七公克），嗣經台
      灣台北地方法院檢察署提出聲請，而經原審法院以八十七年度毒聲字第四一六
      號裁定將被告送勒戒處所觀察勒戒後，因無繼續施用毒品之傾向，為台灣台北
      地方法院檢察署以九十年度毒偵緝字第三０二號不起訴處分確定等情，有原審
      法院裁定書、該署不起訴處分書及法務部調查局鑑定通知書各一份在卷（九十
      一年度訴緝字第九號卷第六十七頁、第六十八頁、八十七年度偵字第九七五九
      號偵查卷第四十四頁）足憑。而依上開裁定及不起訴處分書所示，被告前於八
      十七年四月二十三日晚上七時三十分許為警查獲持有毛重五‧六公克（淨重二
      ‧七七公克）之第一級毒品海洛因，既已經認定為被告持以施用毒品之證據，
      而作為裁定送觀察勒戒及不起訴處分之基礎，則公訴人又以同一事實扣案之毛
      重五‧六公克（淨重二‧七七公克）之第一級毒品海洛因，作為被告意圖販賣
      而持有之證據，並提起公訴，是否妥適，不無可議。
（二）次查，被告自警訊以迄偵、審中均自承有施用第一級毒品海洛因，且經證人蔡
      香慧於警訊及原審法院調查中指證在卷（八十七年度偵字第九七五九號偵查卷
      第八頁、第九頁，九十一年度訴緝字第五十七頁）；而其於八十七年四月二十
      三日晚上七時三十分許為警查獲時所採集之尿液，經送請鑑定結果，復亦呈嗎
      啡之陽性反應，此亦有內政部警政署刑事警察局鑑驗通知書一份在卷（同前偵
      查卷第四十一頁、第四十四頁）可證；參酌扣案之第一級毒品海洛因毛重僅五
      ‧六公克（淨重二‧七七公克），數量微少；且被告為警查獲時，復未有任何
      秤量毒品之器具遭扣得，顯見被告所辯上開扣案之毒品，係被告持以自己施用
      ，而非意圖販賣而持有云云，尚非無稽，堪予採信。
（三）證人甲○○雖於八十七年四月二十三日警訊中曾先後指證稱：伊曾在案發一星
      期左右，和被告在台北市○○○路捷運站旁碰面，被告跟伊說是否能夠幫忙介
      紹買主，海洛因和安非他命都有，半兩安非他命是新台幣（下同）十三萬五千
      元，事成之後，伊有一萬元之利潤，而海洛因價錢則未談妥，僅說事成之後再
      算，而綽號「阿壁」（即阿批）之人於八十七年四月二十三日打電話給伊，說
      他大概有二十萬元，問伊是否有辦法幫他買安非他命或海洛因，之後伊和被告
      相約在台北市○○○路二巷一號之土地公廟見面，隨後被告回去準備，伊在台
      北市○○路一巷一號釣蝦場等候「阿壁」，後來被告準備好了，到釣蝦場和伊
      一起等「阿壁」，結果就被警察盤查，並在被告住處查獲安非他命及海洛因云
      云（參見八十七年度偵字第九七五九號偵查卷第七頁至第九頁），惟查：
  (1)、證人甲○○在八十七年五月二十一日檢察官偵查時翻異前詞，改稱：被告並未
      要伊介紹賣毒品，伊在警訊時亦未說有幫被告介紹毒品買主，而是說介紹買錶
      云云（參見八十七年度偵字第八六一０號偵查卷第三十頁）；其於原審法院調
      查中復證稱：伊以前有吃精神藥物，後來想戒除藥癮，所以精神狀況不好想睡
      覺，警察就用手打伊頭，伊沒有替被告找毒品買主，警訊中亦未說過有幫忙找
      毒品買主的話。而案發當時，被告因有好幾支勞力士手錶要賣，叫伊幫忙找買
      主，剛好伊朋友叫阿批（即阿壁）打電話給伊，伊順便提及買錶之事，當時約
      定一支勞力士手錶十二萬元，且等「阿壁」上來台北後再聯絡，後來被告到台
      北市○○路○段的釣蝦場找伊，就被警察抓起來云云（見原審法院九十年度訴
      緝字第九號卷第二十八頁至第三十六頁九十一年四月九日訊問筆錄）；證人甲
      ○○於本院調查中又供證：伊並未與被告在台北市○○○路捷運站旁碰面，被
      告亦未問伊是否能夠幫他介紹買主，及說其海洛因和安非他命都有，半兩安非
      他命是新台幣十三萬五千元，事成之後，可得到一萬元之利潤之話；伊有吃安
      眠藥之習慣，在警訊時，因伊與被告在土地公廟泡茶，來了三、四個警察要伊
      等去問筆錄，伊當時神智不清，迷迷糊糊的，故所言不實；伊介紹綽號「阿壁
      」之人並非要買安非他命，而是要買手錶，「阿壁」打電話給伊，說他有二十
      萬元，說要買二只勞力士手錶；警訊中作筆錄時，警局內有五、六個警員打伊
      ，要伊「問什麼就答什麼」，問完後就可以趕快回家，故伊才說「阿壁」是要
      買安非他命或海洛因云云（參見本院卷第六十一頁至第六十二─一頁）。
  (2)、按證人甲○○於警訊之供證，核與其嗣後在檢察官偵查、原審及本院調查中之
      供述內容，前後互為歧異，何次所供係屬真實不明，已難認其在警訊時對被告
      不利之證述可為認定被告有罪之依據；何況若如證人甲○○於警訊中所述，綽
      號「阿壁」之人準備二十萬元要購買毒品，以被告為警在其上址住處查獲之毒
      品海洛因，淨重僅二‧七七公克，數量甚微，如何能供應該綽號「阿壁」之人
      所欲購買之數量？是證人於警訊中之指證內容，尚有疑義，自無法為被告意圖
      販賣而持有毒品海洛因之論據。
  (3)、再者，證人甲○○就被告乙○○是否有意圖販賣毒品海洛因乙節，僅在警訊時
      供述：「．．．。被告在台北市○○○路捷運站旁碰面，被告跟伊說是否能夠
      幫忙介紹買主，海洛因和安非他命都有，半兩安非他命是新台幣（下同）十三
      萬五千元，事成之後，伊有一萬元之利潤，而海洛因價錢則未談妥，僅說事成
      ，伊有一萬元之利潤。」云云，而在嗣後之歷次偵、審中，均未述及被告有意
      圖販賣毒品海洛因之事實；被告乙○○在警局初訊時，亦未曾承認其要證人甲
      ○○代為找買主來買毒品海洛因之事實，而係供稱：「．．．，是鳳梨（即甲
      ○○）打電話給我說阿壁上來台北想要買安非他命，我就過去茶桌與他聊天，
      其中鳳梨有說『阿壁』上來台北要買一粒半或二粒，他有新台幣貳拾萬元，我
      說要幫他找找看，就騎機車走了，但結果我一直在家。」、「我離開茶桌，甲
      ○○就留下來與『阿壁』繼續聯絡，我則在家裡準備安非他命，期間『阿壁』
      有打電話來說每粒新台幣拾參萬伍仟元，但要我告訴他共同上來的朋友說每粒
      拾肆萬伍仟元，他想賺差價壹萬元。且告訴鳳梨不要賺差價及要扣安非他命之
      數量，在二者中選一樣賺就好，我也答應他。」等語（參見同前偵查卷第三頁
      反面、第四頁），由上開被告在警訊時所供之內容以觀，被告供述之「買賣毒
      品」之內容為「安非他命」，而非「海洛因」甚明；而公訴人就被告涉嫌販賣
      安非他命部分，亦曾提起公訴（即同檢察署八十七年度偵字第八六一０號，嗣
      在審判中經蒞庭檢察官撤回起訴，第一審法院改依持有安非他命罪處斷），是
      徒憑證人甲○○在警訊中所為前開指證，要難令被告負販賣或意圖販賣毒品而
      持有海洛因之罪責。
（四）至於卷附監聽被告之譯文資料中，雖記載被告與綽號「搖搖」、「黃毅忠」、
      「甲○○」等人電話交談內容（參見八十七年度偵字第九七五九號偵查卷第二
      十一頁至第二十七頁及同字第八一六０號偵查卷第四十七頁至第五十二頁），
      惟查：
  (1)、上開監聽之電話號碼及錄音帶均係記載：「乙○○，電話：00000000
      號」，此經原審法院調取台灣台北地方法院檢察署八十七年度聲監字第五九八
      號卷宗核閱監聽電話碼號（參見九十一年度訴緝字第十號卷第一０九頁），核
      閱結果，均無該支電話號碼經核准之記錄，足見該支電話之監聽程序，顯有疑
      義。
  (2)、茲再依監聽譯文之內容觀之，在電話監聽譯文中，固載有如下曖昧之對話內容
      （參見八十七年度偵字第九七五九號偵查卷第二十三頁至二十七頁）：
    Ａ、日期八十七年四月十七日，被告乙○○與綽號「搖搖」對話：
        謝：「幫我拿十五，這次好像吐得很少。」，搖搖：「很少？」，謝：「我
        己經吃完十二個。」，搖搖：「怎麼會這麼快呢？是不是下得太重？」，謝
        ：「可能是這樣吧，我們兩個人抽得比較快。」，搖搖：「好，我等一下再
        跟你聯絡。」，謝：「可以十五嗎？」，搖搖：「好吧，我跟他聯絡沒關係
        。」，謝：「今天或明天，有你再ＣＡＬＬ我，不要跟小福講，麻煩你，這
        是我私自買的。」，搖搖：「好啦」。
    Ｂ、日期八十七年四月十八日，被告乙○○與「黃毅忠」對話：
        黃：「喂，你好，我跟你說，你朋友拜託你那個有沒有？」，謝：「我朋友
        拜託我那個哦。」，黃：「哦，是啦，那姑娘。」，謝：「之前我去，你跟
        我說的那個哦」，黃：「很漂亮，嫩嫩的」，謝：「差不多多少？」，黃：
        「你那裡現在多少？」，謝：「四、五就可以拿到」，黃：「對啦，三五就
        可以拿到」，謝：「漂亮嗎？」，黃：「漂亮，那粉抹得多漂亮，你若有興
        趣，較大的那邊的價錢多少？」，謝：「我沒問」，黃：「七十可以嗎？」
        ，謝：「七十，一打就對了，十二個小姐。」，黃：「算一千嘛，可以嗎？
        」，謝；「好啦」，黃：「不然，那姑娘一個差不多３７ＫＧＷ而已」，謝
        ：「好，ＯＫ，漂亮嗎？」；黃：「漂亮，你如果要我就跑一趟」、「你若
        要大肚七十，比較看看」。
    Ｃ、日期八十七年四月二十二日，被告乙○○與綽號「搖搖」之對話：
        搖：「你那邊還有沒有？」，謝：「一點點啦」，搖：「一點點那就不用了
        」，謝：「怎樣？你沒有啦」，搖：「我早就沒有，我現在吃解藥啊，吃解
        藥很難受哦」，謝：「很難受哦」，搖：「沒有關係，我跟他商量看看再說
        」，謝：「你過來嘛，還有一點點啊」，搖：「好啦」。
    Ｄ、日期八十七年四月二十三日，被告與乙○○與綽號「鳳梨」之甲○○對話：
        陳：「說那個有啦」，謝；「怎樣？」，陳：「一個半啊」，謝；「一個半
        哦」，陳：「我打電話給你」謝；「人到了嗎？」，陳：「快到了，再打電
        話給你，我跟說有啦」，謝：「有啦，馬上用一個鐘頭就有」。
    Ｅ、日期八十七年四月二十三日，被告乙○○與綽號「阿壁」之對話：
        壁：「家振兄，我是阿壁啦」，謝：「啊」，壁：「我現在坐七點十五的飛
        機到台北差不多八點，．．．，鳳梨有留一支電話給我，0000000哦
        」，謝；「５８２２啦，在廟旁邊啦，你就不用從茶桌那裡去，你從廟旁來
        就可以了，你八點打那支電話就好」，壁：「好」。
      依前開八十七年四月十七日被告與綽號「搖搖」之對話內容以觀，雖可以推測
      出被告因「抽」某重毒品過快，而要「搖搖」代為拿某種毒品；在八十七年四
      月二十二日之對話，可以推測出「搖搖」已無某種毒品可用，其吃解藥很難過
      ，而問被告有無某種毒品；依八十七年四月十八日，被告乙○○與「黃毅忠」
      對話，可以推測出名叫「黃毅忠」之人欲向被告買某種毒品及商談其價格；依
      八十七年四月二十三日，被告分別與甲○○及綽號「阿壁」二人之對談內容，
      可以推測出當天，綽號「阿壁」一夥人，將於何時搭乘飛機到台北及雙方見面
      之地點；惟查：縱令推定渠對談內容係「毒品之交易」，但「毒品」有多種，
      安非他命亦屬之，並非僅「海洛因」一種而已；而渠等在電話對談中，並未明
      言係何種毒品，要不能遽予推測係「海洛因」。況查如前所述，被告在警訊中
      所供係屬「安非他命」之交易，而非交易「海洛因」；證人甲○○除於警訊中
      曾供證：被告跟伊說是否能夠幫忙介紹買主，海洛因和安非他命都有，半兩安
      非他命是新台幣（下同）十三萬五千元，事成之後，伊有一萬元之利潤，而海
      洛因價錢則未談妥，僅說事成之後再算」云云，曾提及「海洛因」三字外，對
      於交易海洛因之價格並未詳述為多少錢，且對於「安非他命」之售價則予具體
      供證，另參互查獲之安非他命數量甚多，海洛因之數量則甚少等情以觀，是難
      認其等三人在電話中所對談之內容，係被告欲出售毒品海洛因，而遽以意圖販
      賣毒品海洛因之罪責相繩。
六、綜上所述，本件尚無證據證明被告犯罪，此外，復查無其他積極之證據，足資證
    明被告有何違反肅清煙毒條例之犯行，本件被告犯罪顯屬不能證明。原審因之而
    為被告無罪之諭知，經核其認法均無不合。本件公訴人就實體上原判決對被告為
    無罪之諭知不服，提起上訴，惟仍執陳詞，泛言指摘原判決不當，難認為有理由
    ，應予駁回。
七、至公訴人之上訴意旨另指原審判決就程序上有不合之處，故應予撤銷改判，其上
    訴之理由如左：
（一）重複起訴之審查：
  (1)、按法院對於提起自訴或公訴之案件，應先為形式上之審理，如經形式上審理後
      ，認為欠缺訴訟之要件，即應為形式之判決，毋庸再為實體上之審理；復按刑
      事訴訟法第三百條所謂得就起訴之犯罪事實變更檢察官所引應適用之法條，法
      院不得以不能證明被告有檢察官起訴之犯罪事實，而逕予諭知無罪；復按檢察
      官就犯罪事實一部起訴者，其效力及於全部，又已經提起公訴或自訴之案件，
      在同一法院重行起訴者，應諭知不受理之判決，刑事訴訟法第二百六十七條、
      第三百零三條第二款分別定有明文。
  (2)、本件公訴意旨係認被告乙○○意圖營利，於八十七年四月二十三日晚間七時許
      ，在臺北市○○○路○段一○二巷十號四樓之四住處，為警查獲持有海洛因四
      小包（毛重五‧六公克，淨重二‧七七公克），因認被告涉有肅清煙毒條例第
      七條第一項之罪嫌（於八十七年十二月十九日繫屬臺灣臺北地方法院，以下簡
      稱「本案」）。
  (3)、然查，本件被告乙○○前經本署檢察官以其意圖營利，於八十七年四月二十三
      日下午，先在臺北市○○○路二巷一號土地廟，透過甲○○居間，欲販賣安非
      他命予綽號「阿壁」之人，旋於同日晚間七時許，被告與甲○○同在臺北市○
      ○路一巷一號釣蝦場等待「阿壁」前來之際，為警查獲，並在被告臺北市○○
      ○路○段一○二巷十號四樓之四住處，扣得海洛因四小包（毛重五‧六公克，
      淨重二‧七七公克）、安非他命二大包、一小包、二小瓶（毛重七六‧七公克
      ，淨重七三‧三六公克），因認其涉有麻醉藥品管理條例第十三條之一第二項
      第一款罪嫌而以八十七年度偵字第八六一○號提起公訴在案（於八十七年七月
      十日繫屬臺灣臺北地方法院，現仍由原審審理中，以下簡稱「前案」）。
  (4)、）準此，原審就仍在審理中之「前案」，自應以起訴之犯罪事實為準，在無害
      於事實同一性之前提下，自由認定事實，適用法律，而不受起訴法條之拘束，
      從而：
    １、「前案」之犯罪事實業已敘明「被告意圖營利…在八十七年四月二十三日晚
        間七時許，在臺北市○○○路○段一○二巷十號四樓之四住處，為警查獲毒
        品海洛因四小包（毛重五‧六公克，淨重二‧七七公克）」，經核與「本案
        」之起訴事實並無二致，雖「前案」所犯法條漏未載明被告此部分涉犯之罪
        名，然原審並不受起訴法條之拘束，是「本案」犯行是否業經繫屬在先之「
        前案」一併提起公訴而有刑事訴訟法第三百零三條第二款之情形，而應為不
        受理判決之諭知，原審未予究明即為實體判決，自有未洽。
    ２、退步言之，倘認「前案」起訴事實與「本案」不具有事實上之同一性，仍應
        考量二者是否具有裁判上一罪關係。蓋倘以行為人非法持有安非他命為基礎
        事實，可能因行為人主觀犯意之不同，而成立不同之罪名，例如行為人倘初
        無營利之意圖，於非法持有後始起意販賣而尚未販出，應成立意圖販賣而非
        法持有安非他命罪；又倘其自始即基於營利之意圖而有販入或賣出之行為，
        自應論以非法販賣安非他命罪，換言之，麻醉藥品管理條例第十三條之一第
        二項第五款非法持有、第二款意圖販賣而非法持有、或第一款販賣安非他命
        之行為，具有階段性，其基本社會事實亦具有同一性。
      從而，「前案」被告究係犯麻醉藥品管理條例第十三條之一第二項第五款非法
      持有、第二款意圖販賣而非法持有、或第一款販賣安非他命罪嫌，自應由原審
      依具體調查結果認定之（惟該案原審尚未判決，無從得知原審心證）。是倘原
      審審理「前案」結果認被告係犯非法持有或意圖販賣而非法持有安非他命罪，
      則因被告係於同時間、同處所為警查獲（意圖販賣而）持有安非他命及海洛因
      ，換言之，其係以一（意圖販賣而）持有行為，同時持有「前案」之安非他命
      及「本案」之海洛因，具有想像競合關係，從而，揆諸前揭說明，「本案」應
      為「前案」起訴效力所及，原審自應就「本案」為不受理判決，惟原審未予究
      明，逕就「本案」為實體判決，難認妥適。
（二）起訴程序違背規定之審查：
  (1)、按起訴之程序違背規定者，應諭知不受理之判決，刑事訴訟法第三百零三條第
      一款定有明文。又毒品危害防制條例業於八十七年五月二十二日公布施行，於
      該條例修正施行前犯肅清煙毒條例第九條第一項之罪者，應由檢察官向法院聲
      請裁定將被告送勒戒處所觀察、勒戒，經觀察、勒戒後，無繼續施用毒品傾向
      者，應由檢察官為不起訴之處分，毒品危害防制條例第二十條、同條例施行細
      則第二十六條第一項第一款分別定有明文。復按所謂意圖販賣而持有毒品罪，
      係指非以營利售賣意圖而販入，或因其他原因而持有，嗣起意圖售賣，尚未著
      手於賣出行為者，始足當之（最高法院九十年度臺上字第一八九八、二○四六
      號判決參照），從而，意圖販賣而持有毒品之犯行必以單純持有毒品為其前階
      段行為，且持有毒品與意圖販賣而持有毒品之行為外觀、態樣並無不同，僅行
      為人於其持有行為之後階段是否另萌生販賣之主觀犯意而已，換言之，上述二
      犯行客觀上之基本社會事實並無二致，且即使係為供己施用而持有毒品，其所
      侵害者仍係社會大眾人身健康之社會法益，此參以刑法第二百六十二條、第二
      百六十三條分別將施用毒品罪及意圖供施用而持有毒品罪同置於鴉片罪章，而
      屬於侵害社會法益之犯罪即明，從而，持有毒品與意圖販賣而持有毒品二罪間
      ，其罪質亦屬相同，法院自得就上開具有犯罪事實同一性之二罪，變更起訴法
      條，不得以不能證明被告有檢察官起訴之犯罪事實，而逕予諭知無罪。
  (2)、「本案」起訴法條雖認被告係涉犯肅清煙毒條例第七條第一項意圖販賣而持有
      毒品罪嫌，惟原審業已認定「本案」被告乙○○為警查扣之海洛因（毛重五‧
      六公克，淨重二‧七七公克）係供己施用而持有，並非意圖販賣而持有（見原
      審判決理由三之(2)，詳判決書第三頁末行以下），而該二罪名具有事實上之同
      一性，已如前述，則原審自應變更法條，改以持有海洛因罪論擬（比較新、舊
      法結果，以新公布施行之毒品危害防制條例第十一條第一項之持有第一級毒品
      罪較有利於被告）。
  (3)、惟被告乙○○前因施用第一級毒品海洛因，經本署檢察官聲請裁定將被告送勒
      戒處所觀察、勒戒，並依臺灣臺北地方法院八十七年度毒聲字第四一六號裁定
      將被告送勒戒處所觀察、勒戒後，認無繼續施用毒品之傾向，業經本署檢察官
      以九十年度毒偵緝字第三○二號為不起訴處分確定，其施用第一級毒品犯行因
      與「本案」供己施用而持有第一級毒品犯行，具有階段行為之吸收關係，應僅
      論以施用第一級毒品罪，從而，「本案」未依吸收關係僅就被告施用毒品之犯
      行，依毒品危害防制條例之規定為不起訴處分，反逕予提起公訴，顯然不合法
      定程式，從而，原審未予審查本件之起訴程序有無欠缺即逕為實體判決，自非
      允當。
八、本院查：
（一）就前開七、（一）部分：
  (1)、本件被告乙○○在前開時地，涉嫌販賣安非他命部分，前經檢察官提起公訴，
      茲因在審理中，蒞庭檢察官就所訴「販賣」部分，當庭撤回起訴，因之原審法
      院改依「非法持有安非他命」之罪刑論科，並已確定（此參見前開六號（五）
      所述），足見蒞庭檢察官認為被告並不成立「販賣安非他命罪」，才會當庭撤
      回起訴，依刑事訴訟法第二百七十條規定，撤回起訴與不起訴處分有同一之效
      力，視為不起訴處分，是「前案」並無前開七、（一）(4)所述「該案原審尚未
      判決，無從得知原審心證」之情形。從而應可認定檢察官在「前案」之提起公
      訴部分僅只「非法持有安非他命罪」之犯行而已，並未起訴「販賣安非他命罪
      」。
  (2)、按「（意圖）販賣安非他命」與「（意圖）販賣海洛因」，係兩個不同罪名；
      再者，本件被告雖同時、同地被查獲非法持有「安非他命」及「海洛因」，因
      「安非他命」及「海洛因」係各異之毒品，且其各自開始持有之時間，不一定
      相同；再者，本件被告為警查獲前開二種毒品時，均分開包裝，故不能因係同
      時、同地查獲，即認定為單一持有行為，是應無刑法想像競合規定之適用。
  (3)、「本案」起訴之罪名為「意圖販賣而持有毒品海洛因」罪，並查扣毒品海洛因
      毛重五．六公克（淨重二．七七公克），其所犯罪名，除修正前肅清煙毒條例
      第七條第一項之「意圖販賣而持有毒品海洛因」罪外，雖本含有同條例第十條
      第一項之「持有毒品」之罪質在內，惟「前案」之「非法持有安非他命行為」
      ，因與「本案」之「持有毒品行為」無刑法想像競合之關係，非屬裁判上一罪
      ，故「本案」自非「前案」之起訴效力所及，是公訴人之此部分上訴意旨尚有
      誤會。
（二）就前開七、（二）部分：
  (1)、按公訴人就「本案」之起訴事實固載明：「被告乙○○意圖營利．．．．，為
      警查獲持有海洛因毛重五．六公克（淨重二．七七公克）。」，認被告係涉犯
      肅清煙毒條例第七條第一項「意圖販賣而持有毒品罪」，且復說明其持有部分
      不另論罪之理由；惟查：公訴人就該署「八十七年度偵字第八六一０號」案件
      ，在八十七年六月二十九日，僅對被告乙○○以涉犯痲醉藥品管理條例第十三
      條之一第二項第一款販賣安非他命罪嫌提起公訴（即原審法院八十七年度訴字
      第一一００號）；另將施用毒品海洛因部分，簽請分「八十七年度偵字第一三
      九八三號」偵辦；八十七年六月二十九日，檢察官就此部分，聲請觀察、勒戒
      ，經臺灣臺北地方法院於八十七年七月九日裁定：「乙○○施用第一級毒品，
      應送勒戒處所觀察、勒戒。」；嗣因被告經傳、拘未到，在八十八年一月七日
      發佈通緝，於九十年十二月十四日緝獲（九十年度毒偵緝字第三０三號），其
      被送執行觀察、勒戒後，認無繼續施用毒品傾向，而經原署檢察官在九十年十
      二月三十一日處分不起訴確定（以上參見前開六、（二）之說明），足見公訴
      人先已認定查獲之毒品海洛因係被告「為施用」而持有，而非因「意圖販賣而
      持有」而持有者。
  (2)、「本案」被告被訴「意圖販賣而持有海洛因」部分，因犯罪不能證明而認定不
      成立犯罪，該查獲之毒品海洛因復不認定係為犯「意圖販賣而持有海洛因」罪
      而持有（參見前述認定無罪之理由），自無上訴意旨所稱之變更法條之問題，
      且亦不受前開不起訴處分之影響，故毋庸另為公訴不受理之判決。
（三）綜上所述，本件公訴人就程序方面之上訴亦為無理由，應一併予以駁回。
九、據上論斷，應依刑事訴訟法第三百六十八條，判決如主文。
本案經檢察官費玲玲到庭執行職務。
中      華      民      國      九十二      年      四      月    八    日
                              臺灣高等法院刑事第十六庭
                                  審判長法  官  許  增  男
                                        法  官  陳  孟  瑩
                                        法  官  周  煙  平
右正本證明與原本無異。
檢察官如不服本判決，應於收受送達後十日內向本院提出上訴書狀，其未敘述上訴之
理由者並得於提起上訴後十日內向本院補提理由書（均須按他造當事人之人數附繕本
）。
                                        書記官  高  柑  柏
中      華      民      國      九十二      年      四      月    八    日


司法院資訊處製作；財團法人民間司法改革基金會備份。
